ACORDAO-COMPLETO-2486447

ACÓRDÃO 3221/2022 ATA 21/2022 - SEGUNDA CÂMARA

VISTOS, relatados e discutidos estes autos de tomada de contas especial instaurada pelo Fundo Nacional de Desenvolvimento da Educação (FNDE) em desfavor, inicialmente, de Adriano de Queiroz Alves, como então prefeito de Palmeiras - BA (gestão: 1º/1/2013 a 31/12/2016) , diante da originária omissão no dever de prestar contas dos recursos repassados no âmbito do Programa Nacional de Alimentação Escolar (PNAE) sob o valor de R$ 230.386,00, durante o exercício de 2016, para a aquisição exclusiva de gêneros alimentícios, em caráter complementar, a fim de atender os alunos matriculados em creches, pré-escolas e escolas do ensino fundamental nas redes federal, estadual, distrital e municipal, incluindo as indígenas e as localizadas em áreas remanescentes de quilombos, além, excepcionalmente, daquelas qualificadas como entidades filantrópicas ou por elas mantidas;
ACORDAM os Ministros do Tribunal de Contas da União, reunidos em Sessão da 2ª Câmara, ante as razões expostas pelo Relator, em:
9.1. promover a exclusão de Ricardo Oliveira Guimarães na presente relação processual diante dos elementos de convicção até aqui obtidos pelo TCU;
9.2. rejeitar a defesa apresentada por Adriano de Queiroz Alves;
9.3. julgar irregulares as contas de Adriano de Queiroz Alves, nos termos dos arts. 1º, inciso I, 16, inciso III, alíneas "a" e "b", da Lei n.º 8.443, de1992, e dos arts. 1º, I, 209 do RITCU, para, assim, aplicar-lhe a multa prevista no art. 58, incisos I e II, da Lei n.º 8.443, de 1992, sob o valor de R$ 10.000,00 (dez mil reais) , fixando-lhe o prazo de 15 (quinze) dias, contados da notificação, para que comprove, perante o Tribunal, nos termos do art. 214, III, "a", do RITCU, o recolhimento da referida dívida ao Tesouro Nacional, com a devida atualização monetária, na forma da legislação em vigor; 
9.4. autorizar, caso requerido, nos termos do art. 26 da Lei n.º 8.443, de 1992, e do art. 217 do RITCU, o parcelamento da dívida fixada por este Acórdão em até 36 (trinta e seis) parcelas mensais e sucessivas, com a devida atualização monetária e os correspondentes acréscimos legais, esclarecendo ao responsável que a falta de pagamento de qualquer parcela importará no vencimento antecipado do saldo devedor, nos termos do art. 217, § 2º, do RITCU, sem prejuízo das demais medidas legais;
9.5. autorizar, desde logo, a cobrança judicial da dívida fixada por este Acórdão, nos termos do art. 28, inciso II, da Lei n.º 8.443, de 1992, diante do não atendimento à notificação; e
9.6. enviar a cópia do presente Acórdão, com o Relatório e o Voto, ao Fundo Nacional de Desenvolvimento da Educação e a Adriano de Queiroz Alves, além de Ricardo Oliveira Guimarães, para ciência e eventuais providências.

Tomada de Contas Especial instaurada pelo Fundo Nacional de Desenvolvimento da Educação (FNDE), em desfavor, inicialmente, de Adriano de Queiroz Alves, como então prefeito de Palmeiras  BA (gestão: 1º/1/2013 a 31/12/2016), diante da original omissão no dever de prestar contas dos recursos repassados no âmbito do Programa Nacional de Alimentação Escolar (PNAE), durante o exercício de 2016, para aquisição exclusiva de gêneros alimentícios, em caráter complementar, a fim de atender os alunos matriculados em creches, pré-escolas e em escolas do ensino fundamental das redes federal, estadual, distrital e municipal, inclusive as indígenas e as localizadas em áreas remanescentes de quilombos, e, excepcionalmente, aquelas qualificadas como entidades filantrópicas ou por elas mantidas, sob o valor de R$ 230.386,00.

Segunda Câmara

Município de Palmeiras - BA.

3. Responsáveis: Adriano de Queiroz Alves (CPF XXX.792.915-XX); Ricardo Oliveira Guimarães (CPF XXX.283.865-XX).

13.1. Ministros presentes: Aroldo Cedraz (na Presidência) e Antonio Anastasia.
13.2. Ministros-Substitutos convocados: Marcos Bemquerer Costa e André Luís de Carvalho (Relator).

ANDRÉ DE CARVALHO

Trata-se de tomada de contas especial instaurada pelo Fundo Nacional de Desenvolvimento da Educação (FNDE) em desfavor, inicialmente, de Adriano de Queiroz Alves, como então prefeito de Palmeiras - BA (gestão: 1º/1/2013 a 31/12/2016) , diante da originária omissão no dever de prestar contas dos recursos repassados no âmbito do Programa Nacional de Alimentação Escolar (PNAE) sob o valor de R$ 230.386,00, durante o exercício de 2016, para a aquisição exclusiva de gêneros alimentícios, em caráter complementar, a fim de atender os alunos matriculados em creches, pré-escolas e escolas do ensino fundamental nas redes federal, estadual, distrital e municipal, incluindo as indígenas e as localizadas em áreas remanescentes de quilombos, além, excepcionalmente, daquelas qualificadas como entidades filantrópicas ou por elas mantidas.
2. 	Após a análise final do feito, o Auditor Federal Marcelo Tutomu Kanemaru 	lançou o seu parecer conclusivo à Peça 69, com a anuência dos dirigentes da Secex-TCE (Peças 70 e 71) nos seguintes termos:
" (...) HISTÓRICO
2. Em 8/1/2019, com fundamento na IN/TCU 71/2012, alterada pela IN/TCU 76/2016 e DN/TCU 155/2016, o dirigente do Fundo Nacional de Desenvolvimento da Educação autorizou a instauração da tomada de contas especial (peça 1) . O processo foi registrado no sistema e-TCE com o número 2328/2019.
3. Os recursos repassados pelo FNDE ao município de Palmeiras/BA, no âmbito do Programa Nacional de Alimentação Escolar (PNAE) - exercício 2016, totalizaram R$ 230.386,00 (peça 6) .
4. O fundamento para a instauração da Tomada de Contas Especial, conforme consignado na matriz de responsabilização elaborada pelo tomador de contas, foi a constatação da seguinte irregularidade:
'Não comprovação da boa e regular aplicação dos recursos federais repassados à Prefeitura Municipal de Palmeiras - BA, em face da omissão no dever de prestar contas dos valores transferidos, no âmbito do Programa Nacional de Alimentação Escolar (PNAE) , no exercício de 2016, cujo prazo encerrouse em 21/8/2017.'
5. O responsável arrolado na fase interna foi devidamente comunicado e, diante da ausência de justificativas suficientes para elidir a irregularidade e da não devolução dos recursos, instaurou-se a tomada de contas especial.
6.	No relatório (peça 18) , o tomador de contas concluiu que o prejuízo importaria no valor original de R$ 230.386,00, imputando-se a responsabilidade a Adriano de Queiroz Alves, Prefeito Municipal no período de 1º/1/2013 a 31/12/2016, na condição de gestor dos recursos.
7. Em 23/8/2019, a Controladoria-Geral da União emitiu o relatório de auditoria (peça 19) , em concordância com o relatório do tomador de contas. O certificado de auditoria e o parecer do dirigente do órgão de controle interno concluíram pela irregularidade das presentes contas (peças 20 e 21) .
8. Em 3/9/2019, o ministro responsável pela área atestou haver tomado conhecimento das conclusões contidas no relatório e certificado de auditoria, bem como do parecer conclusivo do dirigente do órgão de controle interno, manifestando-se pela irregularidade das contas, e determinou o encaminhamento do processo ao Tribunal de Contas da União (peça 22) . 
9. Em instrução inicial (peça 26) , foi proposta a citação e audiência do responsável Adriano de Queiroz Alves, em razão da não comprovação da boa e regular aplicação dos recursos federais repassados ao município de Palmeiras/BA, em face da omissão no dever de prestar contas dos valores transferidos, no âmbito do Programa Nacional de Alimentação Escolar (PNAE) , no exercício de 2016, cujo prazo encerrou-se em 21/8/2017.
10. Após tentativa de citação e audiência do responsável, o FNDE encaminhou o Ofício 2397/2020 (peça 33) , informando que foi apresentada documentação intempestiva a título de prestação de contas do PNAE/2016, e que seria objeto de nota técnica, a ser encaminhada ao TCU.
11. Realizada a diligência para obtenção do mencionado documento técnico, o FNDE encaminhou a Nota Técnica 1787015/2020 (peça 46, p. 3-12) .
12. Na instrução antecedente (peça 50) , analisando-se os documentos nos autos, concluiu-se pela necessidade de realização de citação de ambos responsáveis para a seguinte irregularidade:
12.1. Irregularidade 1: ausência do Parecer Conclusivo do Conselho de Alimentação Escolar  CAE, na prestação de contas dos recursos federais repassados ao município de Palmeiras/BA, no âmbito do Programa Nacional de Alimentação Escolar (PNAE) , no exercício de 2016.
12.1.1. Evidência da irregularidade: documento técnico presente na peça 46, p. 3-12.
12.1.2. Normas infringidas: art. 37, caput, c/c o art. 70, parágrafo único, da Constituição da República Federativa do Brasil; art. 93, do Decreto-lei 200/1967; art. 66, do Decreto 93.872/1986; e art. 45, da Resolução CD/FNDE 26/2013.
12.2.  Débitos relacionados aos responsáveis Adriano de Queiroz Alves e Ricardo Oliveira Guimaraes:
	Data de ocorrência
	Valor histórico (R$) 

	5/1/2016
	19.898,23

	5/4/2016
	12.218,16

	12/4/2016
	15.412,00

	13/4/2016
	12.272,00

	20/4/2016
	     534,50

	10/5/2016
	  9.681,75

	12/5/2016
	13.214,41

	6/6/2016
	13.285,05

	8/6/2016
	12.005,00

	12/7/2016
	20.713,65

	20/7/2016
	     805,25

	9/8/2016
	21.071,00

	11/8/2016
	10.009,00

	14/9/2016
	21.281,00

	7/10/2016
	20.966,01

	20/10/2016
	     391,50

	11/11/2016
	20.920,69

	16/12/2016
	18.604,05

	28/12/2016
	24.727,50

12.2.1. Cofre credor: Fundo Nacional de Desenvolvimento da Educação.
12.2.2. Responsável 1: Adriano de Queiroz Alves.
12.2.2.1. Conduta: apresentar, de forma incompleta, a documentação relativa à prestação de contas dos recursos federais repassados por meio do Programa Nacional de Alimentação Escolar  (PNAE) , no exercício de 2016, em razão do não encaminhamento do Parecer Conclusivo do Conselho de Alimentação Escolar (CAE) .
12.2.2.2. Nexo de causalidade: a apresentação incompleta da documentação da prestação de contas impediu a comprovação da regular aplicação dos recursos federais repassados, no âmbito do Programa Nacional de Alimentação Escolar (PNAE) , no exercício de 2016, resultando em presunção de dano ao erário, em afronta ao art. 37, caput, c/c o art. 70, parágrafo único, da Constituição da República Federativa do Brasil; art. 93, do Decreto-lei 200/1967; art. 66, do Decreto 93.872/1986; e art. 45, da Resolução CD/FNDE 26/2013.
12.2.2.3. Culpabilidade: não há excludentes de ilicitude, de culpabilidade e de punibilidade; é razoável supor que o responsável tinha consciência da ilicitude de sua conduta; era exigível conduta diversa da praticada, qual seja, apresentar a prestação de contas contendo todos os documentos necessários à comprovação da regular aplicação dos recursos federais repassados, conforme estabelecido nas normas aplicáveis.
12.2.3. Responsável 2: Ricardo Oliveira Guimarães.
12.2.3.1. Conduta: descumprir o prazo originalmente estipulado para a apresentação da prestação de contas dos recursos federais recebidos à conta do Programa Nacional de Alimentação Escolar  (PNAE) , no exercício de 2016, e não apresentar justificativas ao concedente que demonstrassem a existência de impedimento de prestar contas no prazo devido.
12.2.3.2. Nexo de causalidade: a conduta descrita impediu o estabelecimento do nexo causal entre as possíveis despesas efetuadas com os recursos recebidos, no âmbito do Programa Nacional de Alimentação Escolar (PNAE) , no exercício de 2016, em afronta ao art. 37, caput, c/c o art. 70, parágrafo único, da Constituição da República Federativa do Brasil; art. 93, do Decretolei 200/1967; art. 66, do Decreto 93.872/1986; e art. 45, da Resolução CD/FNDE 26/2013.
12.2.3.3. Culpabilidade: não há excludentes de ilicitude, de culpabilidade e de punibilidade; é razoável supor que o responsável tinha consciência da ilicitude de sua conduta; era exigível conduta diversa da praticada, qual seja, desincumbir-se do seu dever por meio da apresentação da prestação de contas no prazo e forma devidos.
13. Encaminhamento: citação.
14. Apesar de o tomador de contas não haver incluído Ricardo Oliveira Guimarães como responsável neste processo, após análise realizada sobre a documentação acostada aos autos, concluiuse que sua responsabilidade deveria ser incluída, eis que havia evidências de que tenha tido participação na irregularidade aqui verificada, segundo se verifica do fragmento a seguir, extraído da instrução preliminar de peça 50:
'Responsabilização pela ausência/omissão do parecer conclusivo do CAE
25. Cumpre destacar que o vencimento do prazo para apresentação das contas do PNAE/2016 foi em 21/8/2017, e sua inclusão no SiGPC somente ocorreu em 21/1/2020 (peça 48) , pelo exPrefeito Municipal, o Sr. Adriano de Queiroz Alves.
26. Essa situação inviabilizou, na época prevista, a análise da pertinente prestação de contas pelo CAE e emissão do respectivo parecer conclusivo, afastando a responsabilidade do então Presidente desse Conselho pela omissão/ausência desse documento técnico.
27. Dessa forma, a responsabilidade recai sobre o responsável pela não apresentação tempestiva das contas no prazo estabelecido na Resolução CD/FNDE 26/2013.
28. No caso concreto, o vencimento do envio da prestação de contas no SiGPC recaiu na gestão de Ricardo Oliveira Guimarães (gestão 2016 a 2020) , sucessor de Adriano de Queiroz Alves (gestão 2013 a 2016) .
29. O relatório do tomador de contas (peça 18) , em seu item 5.2, reporta a existência da adoção de medidas de resguardo ao Erário pelo sucessor:
'5.2. No caso em exame, não há que se falar em corresponsabilidade, visto que, não obstante o prazo para prestação de contas ter se encerrado em 21/08/2017, durante o período de gestão do Sr. Ricardo Oliveira Guimarães, foram adotadas as medidas legais de resguardo ao erário, conforme Ação Civil Pública protocolizada junto à Justiça Federal no Estado da Bahia/BA (peça nº 09) . A documentação em questão foi considerada suficiente pela Procuradoria Federal no FNDE - PROFE (peça nº 10) como comprovação da adoção das referidas medidas.'
29.1. Referida Ação Civil Pública consta no documento de peça 9, no qual o sucessor enfatiza que o antecessor deixou de cumprir com o dever de prestar contas, quando, a rigor, o prazo para tanto venceu no mandato do próprio sucessor.
29.2. Ademais, na referida petição, o sucessor não tece qualquer consideração sobre a existência de documentos ou a adoção de procedimento interno para obter a documentação necessária à prestação de contas, e a jurisprudência do TCU é no sentido de que a obrigação primária de prestar contas dos recursos transferidos ao município recai sobre o prefeito em cuja gestão se enquadra a data prevista para fazê-lo, ainda que este não tenha recebido ou gerido os recursos (Acórdão 3576/2019-TCU-Segunda Câmara, Relatora Ministra Ana Arraes) .
30. Observa-se nesse contexto que, com respeito à responsabilidade do sucessor, na tomada de contas especial instaurada por omissão, em que o prazo para prestação de contas vence na gestão seguinte à do mandatário que geriu os recursos federais recebidos, o afastamento da responsabilidade do sucessor omisso dependerá da adoção de medidas legais visando ao resguardo do patrimônio público, bem como da apresentação, ao órgão repassador, de justificativas que demonstrem o impedimento de prestar contas, no prazo devido, acompanhadas de elementos comprobatórios das ações concretas adotadas para reunir a documentação referente às contas.
31. Assim, se o sucessor fica impossibilitado de prestar contas dos recursos utilizados na gestão anterior, porque o seu antecessor não lhe repassou os documentos necessários para essa prestação, a jurisprudência do Tribunal reconhece a possibilidade de o sucessor ter afastada a sua responsabilidade nos autos, no caso de terem sido adotadas as medidas legais visando ao resguardo do patrimônio público (Acórdão 1541/2008-TCU-Segunda Câmara, Relator Ministro Aroldo Cedraz; Acórdão 2773/2012-TCU-Primeira Câmara, Relator Ministro José Mucio Monteiro; Acórdão 3039/2011-TCU-Segunda Câmara, Relator Ministro André de Carvalho; entre outros) .
32. Tal orientação decorre do Enunciado da Súmula 230 do TCU e do disposto no art. 26-A, §§ 7º ao 9º, da Lei 10.522/2002, in verbis  (grifamos) :
'Súmula 230 do TCU
Compete ao prefeito sucessor apresentar a prestação de contas referente aos recursos federais recebidos por seu antecessor, quando este não o tiver feito e o prazo para adimplemento dessa obrigação vencer ou estiver vencido no período de gestão do próprio mandatário sucessor, ou, na impossibilidade de fazê-lo, adotar as medidas legais visando ao resguardo do patrimônio público.
Lei 10.522/2002
Art. 26-A.  O órgão ou entidade que receber recursos para execução de convênios, contratos de repasse e termos de parcerias na forma estabelecida pela legislação federal estará sujeito a prestar contas da sua boa e regular aplicação, observando-se o disposto nos §§ 1º a 10 deste artigo.
§ 7º Cabe ao prefeito e ao governador sucessores prestarem contas dos recursos provenientes de convênios, contratos de repasse e termos de parcerias firmados pelos seus antecessores.
§ 8º Na impossibilidade de atender ao disposto no § 7º, deverão ser apresentadas ao concedente justificativas que demonstrem o impedimento de prestar contas e solicitação de instauração de tomada de contas especial.
§ 9º Adotada a providência prevista no § 8º, o registro de inadimplência do órgão ou entidade será suspenso, no prazo de até 48 (quarenta e oito) horas, pelo concedente.'
33. À luz das disposições acima, não é difícil notar que foram erigidas duas condições cumulativas e indispensáveis ao afastamento da corresponsabilidade do mandatário sucessor, a saber:
a) demonstração da impossibilidade de prestar contas dos recursos geridos pelo antecessor;
b) adoção de medida destinada ao resguardo do patrimônio público.
34. Dessa forma, observa-se que a interpretação proposta apenas reforça as duas condicionantes previstas na precitada regulamentação de regência (Súmula 230 do TCU e art. 26-A, §§ 7º ao 9º, da Lei 10.522/2002) , as quais precisam ser observadas simultaneamente para que o sucessor tenha elidida a sua responsabilidade.
35. No caso concreto, não há nenhum elemento de prova que evidencie qualquer justificativa do sucessor quanto à impossibilidade de apresentar a prestação de contas no prazo devido.
36. No caso de incertezas quanto ao gestor que deu causa à omissão no dever de prestar contas, se o antecessor, porque não deixou a documentação necessária nos arquivos da entidade beneficiária, ou se o sucessor, porque não cumpriu o prazo para tal obrigação, quando dispunha de condições de fazê-lo, ambos os gestores serão instados a responder pela situação de omissão.
37. Observa-se que a citação inicial foi pela omissão na prestação de contas do PNAE/2016, tendo sido apresentada intempestivamente em 21/1/2020, posto que o prazo para apresentação das contas foi até 21/8/2017. Em consequência, a não apresentação das contas no prazo devido impossibilitou a fiscalização das contas pelo CAE, levando à omissão/ausência do parecer conclusivo desse Conselho.
38. Assim, considerando que o dever de prestar contas é uma 'via de mão dupla', pavimentada pelo princípio da continuidade administrativa, e considerando, ainda, as incertezas que cercam esse tipo de situação, ou seja, TCE instaurada por 'omissão' em transição de mandatos, ambos os gestores devem ser citados pela omissão/ausência do parecer conclusivo do CAE.
39. Por conseguinte, cabe a esses responsáveis apresentarem o referido parecer conclusivo ou suprirem a sua emissão, por exemplo, com documentação probatória da regularidade das informações apresentadas na prestação de contas intempestiva, enviada ao SiGPC.
39.1. Essa assertiva está em consonância com o entendimento vigente no TCU, o qual estabelece que, nesses tipos de repasse, uma vez instaurada a TCE por omissão na prestação de contas, o responsável deve apresentar todos os documentos comprobatórios das informações apresentadas na prestação de contas simplificada, tais como comprovantes de pagamentos efetuados com os recursos transferidos, notas fiscais, recibos, procedimentos licitatórios, contratos, extratos bancários, cópias de cheques e/ou ordens de pagamentos (Acórdão 289/2009-TCU-Primeira Câmara, Relator Ministro Augusto Nardes; Acórdão 3047/2007-TCU-Primeira Câmara, Relator Ministro Marcos Bemquerer; Acórdão 1423/2008-TCU-Primeira Câmara, Relator Ministro Augusto Nardes) .
39.2. Ademais, o Tribunal decidiu recentemente que ' (...) a ausência de Parecer Conclusivo do Conselho de Alimentação Escolar na prestação de contas do Programa Nacional de Alimentação Escolar gera presunção relativa de dano ao erário, não impedindo que a comprovação da boa e regular utilização dos recursos se faça por intermédio de outros meios lícitos de prova' (Acórdão 662/2020-TCU-Plenário, Relatora Ministra Ana Arraes) .'
40. Em cumprimento ao pronunciamento da unidade (peça 52) , foi efetuada citação dos responsáveis, nos moldes adiante:
a) Adriano de Queiroz Alves - promovida a citação do responsável, conforme delineado adiante:
	Comunicação: Ofício 35510/2020-TCU/Seproc (peça 56) 
Data da Expedição: 6/8/2020
Data da Ciência: 17/8/2020 (peça 63) 
Nome Recebedor: Maria Rosa de Queiroz Alves
Observação: ofício enviado para o endereço do responsável, conforme pesquisa na base de dados no sistema da Receita Federal, custodiada pelo TCU (peça 53) 
Fim do prazo para a defesa: 1º/9/2020

b) Ricardo Oliveira Guimarães - promovida a citação do responsável, conforme delineado adiante:
	Comunicação: Ofício 35511/2020-TCU/Seproc (peça 57) 
Data da Expedição: 11/8/2020
Data da Ciência: 17/8/2020 (peça 59) 
Nome Recebedor: Walacy Lenon Silva
Observação: ofício enviado para o endereço do responsável, conforme pesquisa na base de dados no sistema da Receita Federal, custodiada pelo TCU (peça 54) 
Fim do prazo para a defesa: 1º/9/2020

	Comunicação: Ofício 40659/2020-TCU/Seproc (peça 58) 
Data da Expedição: 11/8/2020
Data da Ciência: 17/8/2020 (peça 62) 
Nome Recebedor: Walacy Lenon Silva
Observação: ofício enviado para o domicílio necessário do responsável, conforme pesquisa na base de dados no sistema da Receita Federal, custodiada pelo TCU (peça 34) 
Fim do prazo para a defesa: 1º/9/2020

41. Conforme Despacho de Conclusão das Comunicações Processuais (peça 65) , as providências inerentes às comunicações processuais foram concluídas.
42. Transcorrido o prazo regimental, os responsáveis Adriano de Queiroz Alves e Ricardo Oliveira Guimarães apresentaram defesa (peças 61 e 64) , que será analisada na seção Exame Técnico.
ANÁLISE DOS PRESSUPOSTOS DE PROCEDIBILIDADE DA IN/TCU 71/2012
Avaliação de Viabilidade do Exercício do Contraditório e Ampla Defesa
43. Verifica-se que não houve o transcurso de mais de dez anos desde o fato gerador sem que tenha havido a notificação dos responsáveis pela autoridade administrativa federal competente (art. 6º, inciso II, c/c art. 19, da IN/TCU 71/2012, modificada pela IN/TCU 76/2016) , uma vez que o fato gerador da irregularidade sancionada ocorreu em 22/8/2017, haja vista que o vencimento do prazo para prestação de contas deu-se em 21/8/2017, e os responsáveis foram notificados sobre a irregularidade, pela autoridade administrativa competente, conforme abaixo:
43.1. Adriano de Queiroz Alves, por meio do ofício acostado à peça 2, p. 3-4, recebido em 6/8/2018, conforme AR (peça 4) ; e
43.2. Ricardo Oliveira Guimarães, por meio do ofício acostado à peça 3, p. 2, recebido em 4/5/2018, conforme AR (peça 5, p. 1) .
Valor de Constituição da TCE
44. Verifica-se, ainda, que o valor atualizado do débito apurado (sem juros) , em 1º/1/2017, é de R$ 273.267,90, portanto, superior ao limite mínimo de R$ 100.000,00, na forma estabelecida conforme os arts. 6º, inciso I, e 19, da IN/TCU 71/2012, modificada pela IN/TCU 76/2016.
OUTROS PROCESSOS/DÉBITOS NOS SISTEMAS DO TCU COM OS MESMOS RESPONSÁVEIS
45. Informa-se que foi encontrado processo no Tribunal com um dos responsáveis:
	Responsável
	Processo

	Adriano de Queiroz Alves
	Processo 039.195/2019-8 (TCE, aberto) 

46. A tomada de contas especial está, assim, devidamente constituída e em condição de  ser instruída.
EXAME TÉCNICO
47. Os responsáveis Adriano de Queiroz Alves e Ricardo Oliveira Guimarães apresentaram defesa, que passa a ser analisada em seguida.
Da defesa do responsável Adriano de Queiroz Alves.
48. Argumento (peça 61) :
48.1. O responsável alega que o Prefeito que o sucedeu rejeitou qualquer contato ou reunião com o objetivo de resolver problemas porventura não solucionados quando da transição administrativa, e esclarece que o prazo final para prestar contas findou em 21/8/2017, já na gestão seguinte.
48.2. Afirma que efetivou a transição administrativa, entregando ao seu sucessor toda a documentação pertinente para que pudesse prestar contas do PNAE/2016, englobando notas ficais, recibos e demais documentos pertinentes à comprovação do regular emprego dos recursos públicos recebidos.
48.3. Esclarece que, por questões meramente políticas, o sucessor ajuizou demanda judicial e não encaminhou todos os documentos que se encontravam em seu poder, e mesmo não sendo de sua responsabilidade, encaminhou a prestação de contas ao FNDE, que entendeu estar irregular por não ter sido acompanhada do Parecer Conclusivo do Conselho de Alimentação Escolar - CAE.
48.4. Informa que, mais uma vez por questões políticas, o sucessor negou o referido parecer conclusivo, haja vista que o CAE se encontrava sob às suas ordens.
48.5. Alega que a ausência do parecer do CAE por si só não pode fundamentar e comprovar o mau emprego das verbas recebidas e, estando fora do exercício do mandato e tendo como seu adversário político o atual Prefeito, o responsável possui óbice a conseguir novos documentos e também o parecer do CAE.
48.6. Entende que a responsabilidade pela efetiva prestação de contas é do atual Prefeito de Palmeiras/BA, levando-se em conta que o mesmo recebeu toda a documentação necessária a tal desiderato.
49. Análise do argumento: 
49.1. O responsável não juntou qualquer documento comprobatório de que tentou contato ou reunião com o Prefeito que o sucedeu, no sentido de resolver problemas porventura não solucionados quando da transição administrativa, e nem comprovou, mediante documentação, a efetiva entrega de toda a documentação necessária para que o sucessor pudesse prestar contas do PNAE/2016.
49.2. Cabe esclarecer que a prestação de contas intempestiva foi apresentada pelo  próprio responsável  (Adriano de Queiroz Alves) , conforme registrado no item 4.3, da Nota Técnica 1787015/2020 (peça 43) e Recibo do SIGPC (peça 67) , o que levanta questionamento se o mesmo, de fato, entregou essa documentação ao Prefeito sucessor.
49.3. Com relação à dificuldade de obtenção do Parecer Conclusivo do Conselho de Alimentação Escolar - CAE, informa-se que, em consulta ao Sistema de Gestão de Conselhos - SIGECON, constatouse que houve a inserção do Parecer Conclusivo do CAE, referente ao PNAE/2016, inserida no processo como peça 68, a ser analisada mais adiante.
49.4. Por fim, não prospera a alegação de que a responsabilidade é do Prefeito sucessor, uma vez que não ficou comprovado que o responsável, em sede da alegada transição política, entregou toda a documentação necessária para que o sucessor pudesse prestar contas.
49.5. Dessa forma, rejeitam-se as alegações de defesa apresentadas.
Da defesa do responsável Ricardo Oliveira Guimarães.
50. Argumento (peça 64) :
50.1. O responsável alega que convocou o Conselho de Alimentação Escolar para manifestar-se em relação à análise da prestação de contas do PNAE/2016, que emitiu o Parecer Conclusivo pela aprovação das contas, conforme documento anexado à sua defesa (peça 64, p. 2-9) .
51. Análise do argumento: 
51.1. Analisando-se o Parecer Conclusivo do CAE, em especial o que consta no SIGPC (peça 68) , constata-se que não houve registro de irregularidades graves que poderiam gerar dano ao erário, o que levou o CAE a se posicionar pela aprovação da execução dos recursos do PNAE/2016.
51.2. Cabe relembrar que a recente citação dos responsáveis teve por base a glosa das despesas realizadas no âmbito do programa, em razão da ausência desse parecer técnico, tendo como fundamento a análise efetuada pelo FNDE, nos termos da Nota Técnica 1787015/2020 (peça 46, p. 3-12) .
51.3. Resgatando o teor dessa Nota Técnica 1787015/2020 (peça 46, p. 3-12) , verifica-se que, além da ausência do Parecer Técnico do CAE, o FNDE apontou, no item 5.5, divergência de valor entre documentos informados na Relação de Pagamentos e o registrado em extrato bancário, situação que importou em um dano de R$ 20,00, que pode ser considerado de pequena e irrisória monta, razão pela qual será desconsiderado, em homenagem ao Princípio da Insignificância.
51.4. Nesse aspecto, o próprio TCU já reconheceu a aplicabilidade do Princípio da Insignificância, permitindo afastar o débito quando presentes os seguintes requisitos: (i) mínima ofensividade da conduta do agente; (ii) nenhuma periculosidade social da ação; (iii) reduzido grau de reprovabilidade do comportamento; (iv) inexpressividade da lesão jurídica provocada, todos presentes no caso concreto em análise (Acórdão 2508/2018-TCU-Segunda Câmara, Relator Ministro Aroldo Cedraz) .
51.5. Ademais, houve ainda o registro de uma suposta despesa de R$ 5.000,00, mas sem correlação no extrato bancário da conta específica do programa, o que significa dizer que tal despesa não foi realizada com recursos do PNAE/2016, não havendo dano a ser ressarcido (item 5.6) .
51.6. Dessa forma, acolhem-se as alegações de defesa apresentadas pelo responsável Ricardo Oliveira Guimarães, suficientes para afastar o débito a ele imputado, condição que também beneficia o responsável Adriano de Queiroz Alves.
52. Da análise procedida acima, verifica-se que o débito inicialmente apurado restou afastado. No entanto, em instrução de peça 26, o responsável Adriano de Queiroz Alves também foi chamado em audiência pela irregularidade 'não disponibilização das condições materiais mínimas e necessárias para que o seu sucessor pudesse apresentar a prestação de contas do Programa Nacional de Alimentação Escolar (PNAE) , no exercício de 2016, cujo prazo encerrou-se em 21/8/2017'.
53. Nesse ponto, o responsável justifica que entregou, ao seu sucessor, toda a documentação para que pudesse prestar contas do PNAE/2016, englobando notas ficais, recibos e demais documentos pertinentes à comprovação do regular emprego dos recursos públicos recebidos, conforme já registrado no item 23.2, desta instrução, e devidamente refutada, nos termos do item 24.1, de forma que não restou afastada a responsabilidade do Sr. Adriano de Queiroz Alves pela referida irregularidade.
54. Da análise procedida acima, verifica-se que os argumentos de defesa não foram suficientes para elidir a irregularidade 'não disponibilização das condições materiais mínimas e necessárias para que o seu sucessor pudesse apresentar a prestação de contas do Programa Nacional de Alimentação Escolar (PNAE) , no exercício de 2016, cujo prazo encerrou-se em 21/8/2017' pela qual o Sr. Adriano de Queiroz Alves está sendo responsabilizado, de forma que devem ser rejeitados.
55. Ao não fornecer a documentação necessária para que o sucessor pudesse prestar contas, o gestou permitiu que fosse movimentada desnecessariamente a máquina administrativa, despendendo recursos humanos e materiais no âmbito do FNDE, da Controladoria-Geral da União e do Tribunal de Contas da União. Esse dispêndio desnecessário, diga-se de passagem, constitui a principal motivação das decisões supracitadas.
56. Sobre o assunto, oportuno mencionar excerto do Voto do Exmo. Ministro Raimundo Carreiro, condutor do Acórdão 4460/2011-TCU-Segunda Câmara, in verbis:
'13. 	Logo, na medida em que sua omissão ensejou a movimentação de toda a máquina administrativa no âmbito interno e externo, imperioso que seja apenada, pois constitui conduta grave, além de violar a Constituição Federal, a Lei nº 8.443/92 e o próprio convênio que geriu.
14. 	Por este motivo, em que pese elidido esteja o débito, impõe-se o julgamento pela irregularidade das contas e a aplicação de multa.'
57. Assim, não há elementos para que se possa efetivamente aferir e reconhecer a ocorrência de boa-fé na conduta de Adriano de Queiroz Alves, podendo este Tribunal, desde logo, proferir o julgamento de mérito pela irregularidade das contas, conforme os termos dos §§ 2º e 6º do art. 202 do Regimento Interno do TCU, com a aplicação da multa prevista no art. 58, inciso I, da Lei 8.443/1992.
PRESCRIÇÃO DA PRETENSÃO PUNITIVA
58. Vale ressaltar que a pretensão punitiva do TCU, conforme Acórdão 1441/2016-TCU-Plenário, Relator Ministro Benjamin Zymler, que uniformizou a jurisprudência acerca dessa questão, subordina-se ao prazo geral de prescrição indicado no art. 205, do Código Civil, que é de dez anos, contado da data de ocorrência da irregularidade sancionada, nos termos do art. 189, do Código Civil, sendo este prazo interrompido pelo ato que ordenar a citação, a audiência ou a oitiva dos responsáveis.
59. No caso em exame, não ocorreu a prescrição, uma vez que a irregularidade sancionada ocorreu em 22/8/2017, e o ato de ordenação da audiência ocorreu em 26/9/2019.
CONCLUSÃO
60. Em face da análise promovida na seção 'Exame Técnico', verifica-se que o responsável Adriano de Queiroz Alves não logrou justificar a irregularidade pela qual foi chamado em audiência. Ademais, inexistem, nos autos, elementos que demonstrem a boa-fé do responsável ou a ocorrência de outras excludentes de culpabilidade.
61. Verifica-se também que não houve a prescrição da pretensão punitiva, conforme análise já realizada.
62. Tendo em vista que não constam dos autos elementos que permitam reconhecer a boa-fé do responsável Adriano de Queiroz Alves, sugere-se que as suas contas sejam julgadas irregulares, nos termos do art. 202, § 6º, do Regimento Interno do TCU, com a aplicação da multa prevista no art. 58, inciso I, da Lei 8.443/1992.
63. Por outro lado, verifica-se que o responsável Ricardo Oliveira Guimarães logrou comprovar a boa e regular aplicação dos recursos do PNAE/2016, devendo suas contas serem julgadas regulares com ressalvas e quitação.
PROPOSTA DE ENCAMINHAMENTO
64. Diante do exposto, submetemos os autos à consideração superior, propondo ao Tribunal:
a) acolher as alegações de defesa do responsável Ricardo Oliveira Guimarães (CPF XXX.283.865-XX) ;
b) julgar regulares com ressalvas as contas do responsável Ricardo Oliveira Guimarães (CPF XXX.283.865-XX) , dando-lhe quitação, nos termos dos arts. 1º, inciso I, 16, inciso II, 18 e 23, inciso II, da Lei 8.443/1992;
c) rejeitar as alegações de defesa do responsável Adriano de Queiroz Alves (CPF XXX.792.915-XX) ;
d) julgar irregulares, nos termos dos arts. 1º, inciso I, 16, inciso III, alínea 'b', da Lei 8.443/1992, as contas do responsável Adriano de Queiroz Alves (CPF XXX.792.915-XX) ;
e) aplicar ao responsável Adriano de Queiroz Alves (CPF XXX.792.915-XX) , a multa prevista no art. 58, inciso I, da Lei 8.443/1992, c/c o art. 268, do Regimento Interno do TCU, fixandolhe o prazo de quinze dias, a contar da notificação, para que comprove, perante o Tribunal (art. 214, inciso III, alínea 'a', do Regimento Interno do TCU) , o recolhimento da dívida aos cofres do Tesouro Nacional, atualizada monetariamente desde a data do acórdão que vier a ser proferido por este Tribunal até a data do efetivo recolhimento, se paga após o vencimento, na forma da legislação em vigor;
f) autorizar, desde logo, a cobrança judicial da dívida, caso não atendida a notificação, na forma do disposto no art. 28, inciso II, da Lei 8.443/1992; e
g) enviar cópia do Acórdão que vier a ser proferido ao Fundo Nacional de Desenvolvimento da Educação e aos responsáveis, para ciência."
3.	Enfim, por intermédio do Exmo. Sr. Subprocurador-Geral Lucas Rocha Furtado, o MPTCU anuiu à aludida proposta da unidade técnica, sem prejuízo de sugerir a adicional fundamentação para a proposta, tendo lançado, para tanto, o seu parecer à Peça 72 nos seguintes termos:
" (...) Manifesto-me parcialmente de acordo com a proposta da unidade técnica, entendendo que as contas do Sr. Ricardo Oliveira Guimarães possam ser julgadas regulares com quitação plena, e as contas do Sr. Adriano de Queiroz Alves devam ser julgadas irregulares, mas por fundamento adicional. Explico.
Como visto, o Sr. Adriano foi citado em 8/11/2019 (peças 30-31) em razão da 'não comprovação da boa e regular aplicação dos recursos federais repassados ao município de Palmeiras/BA, em face da omissão no dever de prestar contas dos valores transferidos, no âmbito do Programa Nacional de Alimentação Escolar (PNAE) , no exercício de 2016, cujo prazo encerrou-se em 21/8/2017'. 
Foi, ainda, ouvido em audiência por não ter disponibilizado 'condições materiais mínimas e necessárias para que o seu sucessor pudesse apresentar a prestação de contas do Programa Nacional de Alimentação Escolar (PNAE) , no exercício de 2016, cujo prazo encerrou-se em 21/8/2017'.
Após sua regular notificação, o responsável apresentou intempestivamente prestação de contas ao FNDE, em 21/1/2020 (peças 33 e 67) . 
A documentação foi analisada pelo órgão, que, do ponto de vista técnico, manifestou-se pela sua reprovação, ante a ausência do parecer conclusivo do Conselho de Alimentação Escolar (CAE) . Do ponto de vista financeiro, apontou pequenas divergências, que não foram consideradas materialmente relevantes pela unidade instrutiva quando da instrução de mérito (vide subitens 51.3 a 51.5 da instrução à peça 69) . 
A par da análise empreendida pelo FNDE, a unidade instrutiva deliberou por realizar novel citação do Sr. Adriano de Queiroz Alves, desta feita apenas pela ausência do parecer do CAE, bem assim do Sr. Ricardo Oliveira Guimarães, seu sucessor, por ter descumprido o prazo para prestar contas e não apresentar justificativas ao concedente que demonstrassem a existência de impedimento de prestar contas no prazo devido. 
Em essência, o Sr. Ricardo Oliveira Guimarães alegou em sua defesa que o Sr. Adriano de Queiroz Alves promoveu o envio da prestação de contas e o seu correspondente registro no SIGPC Contas Online apenas em 21/1/2020 (vide comprovante à peça 67) . A par das informações registradas, foi convocada reunião extraordinária virtual do CAE, que, finalmente, em 25/8/2020, aprovou as contas referentes ao PNAE 2016. 
Ora, como bem registrado na instrução, não restou provado que o Sr. Adriano, ao final de seu mandato, disponibilizou a documentação necessária à prestação de contas ao seu sucessor. Antes, há indicativos de que tal não teria ocorrido, ante o fato de o responsável estar na posse desses documentos e apresentá-los ao FNDE mais de três anos após o fim de sua gestão, inviabilizando, portanto, que o Sr. Ricardo oferecesse a prestação de contas tempestivamente.
Em razão disso, e considerando que o responsável adotou as medidas legais visando ao resguardo do patrimônio público (peças 9 e 10) , entendo que o Sr. Ricardo deva ter suas contas julgadas regulares com quitação plena. 
Pelas mesmas razões, não há como se acolher os argumentos de defesa apresentados pelo Sr. Adriano em relação ao teor da audiência, fato que ensejou a proposição de irregularidade de suas contas, nos termos do art. 1º, inciso I, e 16, inciso III, alínea 'b', da Lei 8.443/1992, com imputação de multa fundamentada no art. 58, inciso I, da Lei 8443/1992 (itens 54 a 57 da instrução à peça 69) . 
Todavia, outro elemento deve ser considerado, por essencial, a fundamentar a irregularidade das contas do Sr. Adriano de Queiroz Alves: a despeito de o responsável ter apresentado a prestação de contas, tida por suficiente para afastar o débito, não restou elidida a irregularidade original, qual seja, a omissão no dever de prestar contas, visto que a apresentação intempestiva da prestação de contas se deu após a citação do responsável pelo Tribunal. 
Como bem salientado pela Exma. Ministra Ana Arraes no Voto Condutor do Acórdão 4.816/2018-2ª. Câmara:
7. Prevalece, de fato, a orientação de que a apresentação intempestiva das contas poderá elidir o débito em face da comprovação da aplicação regular dos recursos. Todavia, ela não sana a irregularidade inicial do gestor (omissão de prestar contas dos recursos recebidos) .' (e.g. Acórdão 4887/2015-TCU-Primeira Câmara, relatoria do ministro Benjamin Zymler; 855/2015 - Plenário, relatoria do ministro Vital do Rêgo; 6.517/2014 - 1ª Câmara, relatoria do ministro Benjamin Zymler; 6.221/2013 - 2ª Câmara, relatoria do ministro Raimundo Carreiro) .
8. Devem ser destacadas também várias deliberações que expressamente estabelecem a citação pelo TCU como marco temporal a partir do qual a apresentação da prestação de contas não descaracteriza a omissão (e.g. Acórdão 438/2016-TCU-Segunda Câmara, relator o ministro Vital do Rêgo; 5.773/2015 - 1ª Câmara, relator o ministro José Múcio Monteiro) .
9. No caso em exame, a manutenção da multa e da irregularidade das contas foi expressamente justificada, no voto condutor do acórdão embargado, como decorrente da grave irregularidade caracterizada pela omissão de prestação de contas:
'7.Quanto à omissão no dever de prestar contas, a irregularidade, de fato, não foi afastada. A documentação de prestação de contas foi encaminhada à Funasa apenas em 14/10/2014, todavia o prazo previsto para tal, após prorrogações, havia se encerrado em 26/11/2012. A própria citação do TCU, efetivada em 7/7/2014 (peças 8-10) , foi anterior à apresentação da prestação de contas da fundação.
8. Ademais, quando da interposição do recurso, o responsável limitou-se a alegar que havia prestado contas, sem trazer justificativas pela omissão no dever de apresentá-las no prazo estabelecido, apesar de tal necessidade ter sido expressamente mencionada no ofício de citação que lhe fora encaminhado (peça 8, p.1) . (grifei) 
9. Nesse contexto, a jurisprudência do TCU, citada pela unidade técnica, converge no sentido de manter a irregularidade da omissão, que não é elidida pela apresentação intempestiva - e sem justificativas adequadas para o atraso - da documentação comprobatória das despesas, ainda que os documentos comprovem a regular aplicação dos recursos (art. 209, § 4º, do Regimento Interno) .'
Portanto, entendo que as contas do Sr. Adriano de Queiroz Alves devam ser julgadas irregulares, nos termos do art. 1º, inciso I, e 16, inciso III, alíneas 'a' e 'b', da Lei 8.443/1992."
É o Relatório.

Marcelo Liberato de Mattos (13791/OAB-BA), representando Adriano de Queiroz Alves.

Subprocurador-Geral Lucas Rocha Furtado.

TOMADA DE CONTAS ESPECIAL. FUNDO NACIONAL DE DESENVOLVIMENTO DA EDUCAÇÃO (FNDE). PROGRAMA NACIONAL DE ALIMENTAÇÃO ESCOLAR (PNAE). EXERCÍCIO DE 2016. ORIGINÁRIA OMISSÃO NO DEVER DE PRESTAR CONTAS. CITAÇÃO. INTEMPESTIVA APRESENTAÇÃO DA PRESTAÇÃO DE CONTAS. SUPERVENIENTE AFASTAMENTO DO DÉBITO. CONTAS IRREGULARES DO PREFEITO ANTECESSOR. MULTA. EXCLUSÃO DO PREFEITO SUCESSOR. DETERMINAÇÃO. COMUNICAÇÃO.

TOMADA DE CONTAS ESPECIAL (TCE)

Secretaria de Controle Externo de Tomada de Contas Especial (Secex-TCE).

Trata-se de tomada de contas especial instaurada pelo Fundo Nacional de Desenvolvimento da Educação (FNDE) em desfavor, inicialmente, de Adriano de Queiroz Alves, como então prefeito de Palmeiras - BA (gestão: 1º/1/2013 a 31/12/2016) , diante da originária omissão no dever de prestar contas dos recursos repassados no âmbito do Programa Nacional de Alimentação Escolar (PNAE) sob o valor de R$ 230.386,00, durante o exercício de 2016, para a aquisição exclusiva de gêneros alimentícios, em caráter complementar, a fim de atender os alunos matriculados em creches, pré-escolas e escolas do ensino fundamental nas redes federal, estadual, distrital e municipal, incluindo as indígenas e as localizadas em áreas remanescentes de quilombos, além, excepcionalmente, daquelas qualificadas como entidades filantrópicas ou por elas mantidas.
2.	Como visto, a partir do Relatório de TCE n.º 806/2018 (Peça 18) , o tomador de contas assinalou a anunciada responsabilidade pelo dano ao erário sob o valor original efetivamente transferido de R$ 230.386,00 diante da não comprovação da boa e regular execução financeira do objeto pactuado.
3.	Por esse ângulo, no âmbito do TCU, a Secex-TCE passou a promover a citação de Adriano de Queiroz Alves para apresentar as suas alegações de defesa ou recolher o débito sob o valor original de R$ 230.386,00 diante da não comprovação da boa e regular aplicação dos recursos federais repassados ao referido município no âmbito do PNAE-2016.
4.	A despeito, contudo, da regular citação, o FNDE encaminhou o Ofício 2397/2020 (Peça 33) , informando que teria sido apresentada a intempestiva documentação a título de prestação de contas do PNAE-2016.
5.	Ao analisar, contudo, os documentos apresentados pelo FNDE, a unidade técnica anotou a necessidade de realizar a citação de Adriano de Queiroz Alves (gestão: de 1º/1/2013 a 31/12/2016) pela ausência do Parecer Conclusivo do Conselho de Alimentação Escolar na prestação de contas dos recursos federais repassados ao aludido município, no âmbito do PNAE-2016, e de Ricardo Oliveira Guimarães (gestão: de 1º/1/2017 a 31/12/2020) por ter descumprido o prazo para a apresentação da prestação de contas do programa sem ter apresentado, contudo, a prévia justificativa sobre isso ao concedente.
6.	Por conseguinte, após a regular notificação, Adriano de Queiroz Alves acostou a sua defesa à Peça 61, tendo alegado, em síntese, que teria disponibilizado, ao seu sucessor, toda a documentação necessária à prestação de contas do programa, não tendo juntado a presente processo, todavia, nenhum documento comprobatório sobre isso.
7.	Já, por intermédio do seu advogado (Peça 64) , Ricardo Oliveira Guimarães apresentou as suas alegações de defesa, tendo alegado, em suma, que, diante da ausência de qualquer documentação necessária à prestação de contas do PNAE-2016, teria adotado as medidas legais para o resguardo do patrimônio público em conformidade, assim, com a Ação Civil Pública ajuizada junto à Justiça Federal no Estado da Bahia - BA (Peça 9) .
8.	De toda sorte, após a análise final do feito, a unidade técnica propôs a irregularidade das contas de Adriano de Queiroz Alves, nos termos do art. 16, III, alínea "b", da Lei n.º 8.443, de 1992, para a aplicação da multa legal prevista no art. 58 dessa lei, sem prejuízo da regularidade, com ressalva, para as contas de Ricardo Oliveira Guimarães.
9. 	Ao dissentir parcialmente, todavia, da referida proposta da unidade técnica, o MPTCU propôs a irregularidade das contas de Adriano de Queiroz Alves, nos termos do art. 16, III, alíneas "a" e "b", da Lei n.º 8.443, de 1992, pois, embora a intempestiva apresentação das contas tenha elidido o originário débito a partir da posterior comprovação sobre a aplicação regular dos recursos federais, ela não teria extinguido a irregularidade pela omissão no dever de prestar contas do referido programa, sem prejuízo de, igualmente, propor a regularidade para as contas de Ricardo Oliveira Guimarães, dando-lhe a eventual quitação plena.
10.	O TCU pode incorporar o parecer da unidade técnica a estas razões de decidir, com as alterações sugeridas pelo MPTCU, sem prejuízo, contudo, de promover a exclusão de Ricardo Oliveira Guimarães na presente relação processual, já que, desde o início, ele não teria contribuído para a perpetração da referida irregularidade. 
11.	Eis que a superveniente apresentação das aludidas contas do referido programa, após o prazo fixado para a voluntária apresentação, não afastaria a subjacente irregularidade pela omissão do dever de prestar contas, pois essas contas teriam sido apresentadas sem a necessária voluntariedade temporal diante da subsequente autuação da presente tomada de contas especial.
12. 	Bem se vê, por esse prisma, que restou efetivamente configurada a referida omissão no dever de prestar contas, já que as contas do ajuste teriam sido apresentadas apenas em 21/1/2020, a despeito de o prazo fatal para a prestação de contas ter sido fixado em 21/8/2017, e, assim, o TCU não deve tecnicamente tratar o presente caso como mera intempestividade na outrora prestação de contas, mas, sim, como efetiva irregularidade na presente tomada de contas especial (TCE) , até porque a suposta prestação de contas não mais subsistiria a partir da autuação desta TCE, diante da evidente ausência do indispensável atributo da voluntariedade na apresentação da correspondente documentação, restando configurada, pois, a aludida omissão no dever de prestar contas, em vez da mera intempestividade, nos termos dos arts. 8º e 16, III, alíneas "a", da Lei n.º 8.443, de 1992.
13. 	Não por acaso, a despeito de ter assinalado o superveniente afastamento do débito, a Secex-TCE pugnou pela manutenção da irregularidade nesta TCE, ante a referida omissão no dever de prestar contas, e, desse modo, propôs a subsequente aplicação da multa prevista no art. 58, I, da Lei n.º 8.443, de 1992, em sintonia com a jurisprudência firmada pelo TCU a partir, por exemplo, do Acórdão 4460/2011-TCU-Segunda Câmara, podendo o TCU também aí empregar, contudo, o inciso II do referido art. 58 como adicional fundamento para a aplicação da aludida multa em desfavor de Adriano de Queiroz Alves, diante da grave infração à norma regulamentar orçamentário-financeira.
14. 	Não subsistiria, enfim, a prescrição da pretensão punitiva do TCU, já que, nos termos do Acórdão 1441/2016-TCU-Plenário, não teria ocorrido o transcurso superior a dez anos entre a ordem para a citação no âmbito do TCU, em 10/7/2020 (Peças 56 e 57) , e a data fatal para a prestação de contas final do aludido programa, em 21/8/2017 (Peça 18) .
15. 	Eis que, por meio do aludido Acórdão 1.441/2016 proferido na Sessão Extraordinária de 8/6/2016, o Plenário do TCU firmou o seu entendimento no sentido de que a prescrição da pretensão punitiva deve seguir a regra geral do prazo decenal, contado a partir do fato, em linha com o art. 205 do Código Civil brasileiro, interrompendo a contagem do aludido prazo com a ordem de citação, nos termos do art. 240, caput, da Lei n.º 13.105 (Código Processual Civil) , de 2015.
16. 	Sem prejuízo, no entanto, do respeito a esse entendimento do Tribunal, deve ser reiterada a minha ressalva já registrada em vários outros julgados do TCU no sentido de que, na ausência de lei específica, o TCU não deveria aplicar qualquer prazo prescricional sobre a referida pretensão punitiva ou, então, na pior das hipóteses, o Tribunal deveria aplicar a regra prescricional fixada pela Lei n.º 9.873, de 1999, não só porque ela trata diretamente de prescrição no âmbito do direito administrativo sancionador, mas também porque, entre outras medidas, a aludida lei manda aplicar o prazo prescricional penal, quando a infração administrativa também configure crime, além de determinar expressamente que, diante de ilícito continuado ou permanente, a contagem do prazo deve iniciar a partir da cessação do aludido ilícito.
17.	A despeito, então, de registrar essa minha posição pessoal, o TCU deve pugnar pela pronta aplicação da multa legal em desfavor de Adriano de Queiroz Alves a partir do entendimento fixado pelo aludido Acórdão 1441/2016-TCU-Plenário, sem prejuízo, contudo, de promover a exclusão de Ricardo Oliveira Guimarães na presente relação processual, já que, desde o início, ele não teria contribuído para a perpetração da referida irregularidade.
18.	Não subsistiria, de todo modo, a eventual necessidade de promover o retorno do presente processo para buscar a citação de outros eventuais responsáveis, estando esse entendimento, aliás, em plena sintonia com a jurisprudência fixada pelo TCU a partir, por exemplo, dos Acórdãos 4.002/2020 e 5.297/2013, da 2ª Câmara, e dos Acórdãos 1.170/2017 e 1.223/2015, do Plenário, já que a ausência dessa nova citação não resultaria em prejuízo à defesa do atual responsável, não só porque o presente processo já estaria em plenas condições de efetivo julgamento pelo TCU, mas também porque a solidariedade passiva seria legalmente erigida em favor do ente estatal credor, e não das eventuais pessoas privadas devedoras, podendo, se for o caso, o atual condenado ajuizar a superveniente ação regressiva em desfavor de outros eventuais responsáveis supostamente coobrigados.
19.	Contudo, como a malsinada irregularidade configuraria a eventual conduta dolosa no sentido de efetivamente facilitar, permitir ou concorrer para que pessoa física ou jurídica privada incorpore ou utilize, de forma indevida, rendas, verbas ou valores integrantes do acervo patrimonial da administração pública, sem a observância das formalidades legais ou regulamentares aplicáveis, resultando no eventual ilícito doloso de improbidade administrativa causador do aludido prejuízo ao erário, nos termos, por exemplo, do art. 10, I e II, da Lei n.º 8.429, de 1992, com a alteração promovida pela Lei n.º 14.230, de 2021, a eventual prescrição da ação de ressarcimento ao erário também não subsistiria, estando esse entendimento em plena consonância com a jurisprudência fixada pelo STF no bojo do RE 852.475-SP, com o trânsito em julgado a partir de 6/12/2019, diante da Tese de Repercussão Geral n.º 897 no sentido de que "São imprescritíveis as ações de ressarcimento ao erário fundadas na prática de ato doloso tipificado na Lei de Improbidade Administrativa".
20. 	 Diante, portanto, dos elementos de convicção até aqui obtidos neste processo, o TCU deve julgar irregulares as contas de Adriano de Queiroz Alves para lhe aplicar a multa prevista no art. 58, incisos I e II, da Lei n.º 8.443, de 1992, sem prejuízo de promover a exclusão de Ricardo Oliveira Guimarães na presente relação processual diante dos elementos de convicção até aqui obtidos neste processo.
Ante o exposto, voto pela prolação do Acórdão ora submetido a este Colegiado.
TCU, Sala das Sessões, em 28 de junho de 2022.
Ministro-Substituto ANDRÉ LUÍS DE CARVALHO
Relator